【裁判字號】    98,訴,343
【裁判日期】    990429
【裁判案由】    遷讓房屋等
【裁判全文】
臺灣屏東地方法院民事判決  98年度訴字第343號
原      告  國防部
法定代理人  甲○○
訴訟代理人  林志宏律師
複 代理 人  陳麗珍律師
被      告  乙○○
上列當事人間請求遷讓房屋等事件，本院於民國99年4 月15日言
詞辯論終結，判決如下：
    主      文
被告應將坐落屏東市○○段一四二四地號土地上，如附圖所示同
段二三○二建號建物（門牌：屏東縣屏東市○○街二十七號十四
樓之一）騰空並遷讓返還予原告。
被告應給付原告新臺幣壹拾肆萬仟肆佰壹拾捌元，及自民國九
十九年四月十六日起至清償日止，按年息百分之五計算之利息。
暨應自民國九十八年十月一日起至返還前項建物之日止，按月給
付原告新臺幣壹萬仟零拾捌元。
原告其餘之訴駁回。
訴訟費用由被告負擔。
本判決第一項於原告以新臺幣壹佰零捌萬元或同額之銀行無記名
可轉讓定期存單為被告供擔保後，得假執行。
本判決第二項得假執行。
原告其餘假執行之聲請駁回。
    事實及理由
壹、程序部分：
一、查原告起訴時之法定代理人為陳肇敏，嗣變更為甲○○，有
    任命令影本1 份可稽（見第26頁），是原告具狀聲明承受訴
    訟（見第23頁），核無不合，應予准許。
二、按訴狀送達後，原告不得將原訴變更或追加他訴，但擴張或
    減縮應受判決事項之聲明者，不在此限。民事訴訟法第255
    條第1項第3款定有明文。查原告起訴時，聲明第2 項原係：
    被告應給付原告新臺幣（下同）133,909 元，及自民國98年
    7 月19日起至清償日止，按年息5%計算之利息，暨應另自98
    年7 月19日起至返還系爭建物之日止，按月給付原告26,782
    元。嗣具狀變更為：被告應給付原告217,300 元，及自民事
    部分撤回狀繕本送達翌日起至清償日止，按年息5%計算之利
    息，暨應另自98年10月1 日起至返還系爭建物之日止，按月
    給付原告21,730元（見第154 頁）。經核分別係屬擴張與減
    縮應受判決事項之聲明，依上開規定，應予准許。次按訴狀
    送達後，原告不得將原訴變更或追加他訴，但請求之基礎事
    實同一者，不在此限。民事訴訟法第255條第1項第2 款亦定
    有明文。經查，原告就金錢請求部分，本係依不當得利之規
    定，嗣追加民法第184條第1項前段規定（見第84頁第3 點）
    ；另原告就被告部分，原係列陳元屏為被告，嗣變更為乙○
    ○（見第36頁）；又就假執行之聲請部分，嗣變更為願以現
    金或合作金庫銀行中山分行無記名可轉讓定期存單供擔保（
    見第155 頁）。核其請求之基礎事實，均係基於占用系爭建
    物之人應否遷讓返還及應如何賠償原告損失所生之糾紛，爭
    點有其共同性，且訴訟及證據資料有同一性，基礎事實應屬
    同一，依前揭規定，其訴之追加、變更，均應予准許。
三、復按國有財產撥給各地國家機關使用者，名義上雖仍為國有
    ，實際上即為使用機關行使所有人之權利，故本院對於是類
    財產，向準由管領機關起訴，代國家主張所有權人之權利（
    最高法院51年臺上字第2680號判例要旨參照）。查系爭建物
    雖為國有（見第5 頁），然原告既為該建物之管理機關，是
    其就本件訴訟自有當事人能力，合先說明。
貳、實體部分：
一、原告主張：
  (一)緣原告因辦理國軍老舊眷村改建，出資委由白省三建築師事
    務所負責屏東縣「崇武、大武新村改建基地新建工程」之設
    計、監造，並將前揭新建工程發包予榮民工程股份有限公司
    承攬施作，興建完工後之集合式住宅社區名為「崇大新城」
    。嗣原告將該國有之集合式住宅辦理配售予向原告承購住宅
    之國軍老舊眷村原眷戶，詎被告在並未與原告簽訂承購買賣
    契約，亦未經原告同意交付建物之情形下，竟於97年10月底
    擅自侵入並無權占用門牌：屏東縣屏東市○○街27號14樓之
    1，由原告管理之建物迄今。
  (二)爰依民法第767條、第179條及第184條第1項前段（後兩者為
    客觀選擇合併關係）等規定，請求被告將系爭建物騰空並遷
    讓返還予原告，且向被告追償自97年11月1 日起至其返還系
    爭建物予原告之日止相當於租金之不當得利，參酌土地法第
    97條規定，系爭建物之價值與所占用土地之申報總價額合計
    為2,607,600元（計算式：4,800元56,307平方公尺81/
    100,000 ＋2,388,677.99元，元以下四捨五入，以下同），
    按年息10%計算，為260,760元。被告自97年11月1 日起至98
    年9月30日止計10個月，受有相當於租金之不當得利為217,3
    00元（260,760元10/12）。另自98年10月1 日起至被告返
    還系爭建物之日止，其每月受有之不當得利則為21,730元（
    260,760元12月）等語，並聲明：1.如主文第1項所示。2.
    被告應給付原告217,300 元，及自民事部分撤回狀繕本送達
    翌日起至清償日止，按年息5%計算之利息，暨應另自98年10
    月1 日起至返還系爭建物之日止，按月給付原告21,730元。
    3.願以現金或合作金庫銀行中山分行無記名可轉讓定期存單
    供擔保請准宣告假執行。
二、被告則以：其係97年10月底搬進系爭建物，其未與原告簽訂
    買賣契約，希望原告可讓其繳交買賣價金，將系爭建物過戶
    至其名下。系爭建物並無加蓋，希望原告可以等行政院裁決
    其訴願後再處理等語資為抗辯，並聲明：原告之訴駁回。
三、原告主張系爭建物為國有，由其管理，被告未與其簽訂買賣
    契約，亦未經原告同意交付建物，自97年10月底起迄今無權
    占用系爭建物等事實，業據提出建物登記第二類謄本、書函
    、會勘記錄、國防部令、土地登記第二類謄本及相片等文件
    為證（見第5至8頁、第15、41頁、第50至52頁），且為被告
    所不爭執，並經本院於99年3 月12日至現場履勘屬實，製有
    勘驗筆錄及現場草圖各1份在卷可憑（見第148、149 頁），
    堪信為真實。至原告主張其得向被告請求前揭相當於不當得
    利之金額一節，則為被告所否認，並以前詞置辯。經本院與
    兩造協議簡化爭點，所整理之爭點為：(一)原告訴請被告自系
    爭建物騰空，並將建物遷讓返還予原告，有無理由？(二)原告
    訴請被告給付217,300元及法定遲延利息，暨自98年10月1日
    起至返還系爭建物之日止，按月給付21,730元，有無理由？
    茲將本院得心證之理由分述如下：
  (一)原告訴請被告自系爭建物騰空，並將建物遷讓返還予原告，
    有無理由？
    按所有人對於無權占有或侵奪其所有物者，得請求返還之。
    民法第767條第1項前段定有明文。而以無權占有為原因，請
    求返還所有物之訴，占有人應就其占有係具備正當權源一事
    證明之。本件被告並未提出證據證明其占用系爭建物係出於
    正當之權源，其自屬無權占有，原告依前揭規定訴請被告將
    系爭建物騰空並遷讓返還予原告，洵屬有據。
  (二)原告訴請被告給付217,300 元及法定遲延利息，暨自98年10
    月1 日起至返還系爭建物之日止，按月給付21,730元，有無
    理由？
    1.按依不當得利之法則，請求返還不當得利，以無法律上之
      原因而受有利益，致他人受有損害為其要件，故請求返還
      之範圍，應以對方所受之利益為限。而無權占有他人土地
      ，依社會通常觀念，可獲得相當於租金之利益，此有最高
      法院61年臺上字第1695號判例可考。查被告無權占有系爭
      建物，已如前述，則原告依不當得利之法則請求被告給付
      相當於租金之利益，即屬有理。次按「請求將來給付之訴
      ，以有預為請求之必要者為限，得提起之。」民事訴訟法
      第246 條定有明文。依此，原告依不當得利之法律關係，
      請求被告給付至返還系爭建物之日止，每月相當於租金之
      利益，亦屬有據。
    2.又於城市地方租用房屋之租金，以不超過土地及建築物申
      報總價額年息10% 為限，土地法第97條定有明文。另土地
      法第97條第1 項規定所謂之土地價額，依同法施行細則第
      25條之規定，係指法定地價而言，而土地法第148 條規定
      土地所有權人依土地法所申報之地價為法定地價，故土地
      法第97條所謂之土地申報價額，即指該土地之申報地價。
      查系爭建物位於屏東市，屬城市地方，自有前開規定之適
      用。本院審酌系爭建物為鋼筋混凝土造建物，有建物登記
      第二類謄本1份足參（見第5頁），位於屏東市○○街旁，
      屬「崇大新城」公寓大廈內之區分所有建物，距離屏東市
      鬧區及火車站車程約5 分鐘，附近有店面及鶴聲國小，繁
      榮度高等情（見第148 頁之勘驗筆錄），認原告得請求相
      當於租金之利益以系爭建物坐落土地之申報地價及系爭建
      物造價之總價額年息6%計算，較為適當；原告主張應以10
      % 計算，尚非可採。再查，系爭建物坐落之土地，即屏東
      市○○段1424地號土地，自96年1 月起之申報地價為每平
      方公尺4,800元，有土地登記第二類謄本1份可佐（見第41
      頁），而系爭建物之造價則為2,388,677.99元，有房地總
      價決算表1 份足憑（見第18頁），系爭建物占用土地之申
      報總價額為218,922元（56,307平方公尺81/100000應有
      部分《見第5頁其他登記事項所載》4,800元），加上系
      爭建物之造價2,388,677.99元，共2,607,600 元。是被告
      自98年10月1 日起應按月給付原告相當於租金之不當得利
      金額為13,038元（計算式：2,607,600 元6%12月）；
      原告逾此範圍之請求，尚非有據，應予駁回。而被告自97
      年11月1日起至98年9月30日止，受有相當於租金之不當得
      利金額為143,418 元（13,038元11月）；原告逾此部分
      之請求，亦非有據，應予駁回。
四、綜上所述，原告依民法第767條第1項前段之規定，請求被告
    將系爭建物騰空並遷讓返還予原告，核無不合，應予准許。
    又原告依民法第179條之規定，請求被告給付其143,418元，
    及自民事部分撤回狀繕本送達翌日即99年4月16日（見第154
    頁）起至清償日止，按年息5%計算之法定遲延利息，暨應自
    98年10月1日起至返還系爭建物之日止，按月給付原告13,03
    8 元，均為有理，應予准許；逾此範圍之請求，則屬無據，
    應予駁回。而此部分本院既認定原告不當得利之請求權基礎
    為有理由，爰不論述其餘客觀選擇合併之請求權基礎即民法
    第184條第1項前段之規定。
五、末按民事訴訟法第77條之2第2項規定，以一訴附帶請求損害
    賠償，不併算其價額，是原告前開主張相當於租金之損害賠
    償部分，既未併算其價額而未徵收此部分之裁判費，故此部
    分原告雖部分敗訴，然其主要之訴訟即騰空遷讓返還系爭建
    物部分，乃全部勝訴，是依民事訴訟法第79條規定，本院認
    由被告負擔全部之訴訟費用，應為適當，附此說明。
六、本判決第1 項部分，原告陳明願供擔保聲請宣告假執行，經
    核無不合，茲以系爭房地之總價3,213,804 元（見第18頁）
    酌定相當之擔保金額宣告之。又本判決第2 項所命給付之金
    額，均未逾50萬元，併依民事訴訟法第389條第1項第5 款之
    規定，依職權宣告假執行，原告此部分陳明願供擔保請准宣
    告假執行，即無必要。至原告其餘假執行之聲請，因訴之駁
    回而失所附麗，茲併駁回之。
七、兩造其餘攻擊、防禦方法、舉證及聲請調查之證據，經本院
    斟酌後認均不足以影響本判決之結果，自無逐一詳予論駁或
    調查之必要，末此指明。
八、據上論結，本件原告之訴，為一部有理由，一部無理由，依
    民事訴訟法第79條、第389條第1項第5款、第390條第2 項，
    判決如主文。
中    華    民    國    99    年    4     月    29    日
                    民事第一庭  法  官  張以岳
以上正本係照原本作成。
如不服本判決，應於送達後20日內，向本院提出上訴狀並表明上
訴理由，如於本判決宣示後送達前提起上訴者，應於判決送達後
10日內補提上訴理由書（須附繕本）。
中    華    民    國    99    年    4     月    29    日
                                書記官  張婉郁

司法院資訊處製作；財團法人民間司法改革基金會備份。
